臺灣臺中地方法院刑事判決　　　　　　　　　　　　　九十年度訴字第一五八號
　　公　訴　人　台灣台中地方法院檢察署檢察官
　　被　　　告　乙○○
　　被　　　告　丙○○
　　選任辯護人　林洸鍇
　　　　　　　　鄧雲奎
右列被告等因常業重利等案件，經檢察官提起公訴（八十九年度偵字第２０４１１號
、九十年度偵字第８６７０號），本院判決如左：
    主  文
乙○○未指定犯人，而向該管公務員誣告犯罪，處有期徒刑參月，如易科罰金，以參
佰元折算壹日。
丙○○以乘他人急迫貸以金錢，而取得與原本顯不相當之重利為常業，處有期徒刑捌
月。
    事  實
一、乙○○經營生意上之急迫需要，自民國八十九年二月間起，三次向丙○○借款，
    借款之時並簽發支票交付丙○○作為擔保，而乙○○因所簽發交付丙○○之以台
    灣省合作金庫五權支庫為付款人，票號WE0000000號至0000000號
    及0000000號至0000000號，金額分別為新台幣（下同）四萬五千
    元、三萬二千元、五萬元，以及其所簽發以泛亞銀行台中南屯分行為付款人，票
    號PA0000000號金額二萬八千元之支票，共十九張，並未遺失，因無法如
    期支付丙○○，竟基於概括之犯意，連續於八十九年三月二十日、三月三十日及
    四月一日，分別向上開行庫謊報上開支票遺失，填寫遺失票據申報書，由上開行
    庫經由票據交換所轉請警察機關偵辦他人侵占遺失物罪責。其後丙○○以其女兒
    莊雅惠之名義提示上開支票遭拒絕付款而發覺。
二、丙○○基於對不特定人放款以營利為常業之犯意，自八十九年二月初起，在聯合
    報及中國時報上刊登「短期借貸、快速息低、正派經營」之廣告，利用不特定之
    人急迫需用金錢之際，貸予金錢，借錢之人需簽發與借款數額加計利息同額之支
    票或本票數份作為擔保，並向借錢之人收取超過民法所規定利率年息百分之二十
    之與原本顯不相當之重利，並以此為常業。嗣有乙○○及甲○○二人，因經營生
    意急迫需用金錢週轉，乙○○於八十九年二月間，依報上廣告所刊之電話與丙○○聯繫後，分二次向丙○○借得三十萬元，又於同月底，在台中縣豐原市○○街
    十三號「南園小廚」內，再向丙○○借得二十萬元，然乙○○因無力償還借款及
    利息，乃於八十九年三月二十日、三十日及四月一日，向其所簽發之支票之付款
    人台灣省合作金庫五權支庫及泛亞商業銀行台中南屯分行，以遺失支票為由申報
    遺失其所簽發交付丙○○之以台灣省合作金庫五權支庫為付款人，票號WE000
    0000號至0000000號及0000000號至0000000號，以及
    其所簽發以犯亞銀行台中南屯分行為付款人，票號PA0000000號之支票共
    十九張；甲○○則因所經營之服飾店急需現金週轉，而於九十年三月二十六日起
    ，陸續向丙○○借得共約一百餘萬元，惟其後甲○○無力負擔應支付給丙○○之
    高額利息，不堪丙○○一再逼討，而向警察機關檢舉。八十九年五月十一日十四
    時四十分，甲○○佯向丙○○稱要交換其所積欠之利息之支票與本票，約定在台
    中縣豐原市○○街七十二之六號旁之泡沫紅茶店見面，屆時丙○○依約前往，經
    埋伏之警員當場捕獲，並自丙○○身上起獲甲○○先前所交付之支票四張及本票
    五張。
三、案經台中縣警察局刑警隊及該局豐原分局報請台灣台中地方法院檢察署檢察官偵
    查起訴。
    理  由
一、被告乙○○之犯罪事實，業據被告乙○○在警訊及偵審中坦承不諱，並有台中市
    票據交換所函及遺失票據申報書等影本附卷可稽，罪證明確，被告犯行堪以認定
    。
二、核被告乙○○所為，係犯刑法第一百七十一條第一項之未指定犯人而向該管公務
    員誣告罪，其先後三次犯行，時間緊接犯意概括，觸犯構成要件相同之罪名，為
    連續犯，以一罪論並加重其刑。被告於所誣告之案件裁判確定前自白，減輕其刑
    。爰審酌被告犯罪之動機、目的、手段、所生之危害及其品行、智識程度與犯罪
    後之態度等一切情狀，量處有期徒刑三月，並諭知易科罰金之折算標準。查被告
    行為後，刑法第四十一條業已於九十年一月十日修正公布，同年月十二日生效，
    修正後刑法第四十一條第一項前段規定「犯最重本刑為五年以下有期徒刑以下之
    刑之罪，而受六個月以下有期徒刑或拘役之宣告，因身體、教育、職業、家庭之
    關係或其他正當理由，執行顯有困難者，得以一元以上三元以下折算一日，易科
    罰金。」，與修正前刑法第四十一條規定「犯最重本刑為三年以下有期徒刑以下
    之刑之罪，受六個月以下有期徒刑或拘役之宣告，因身體、教育、職業、家庭之
    關係，執行顯有困難者，得以一元以上三元以下折算一日，易科罰金。」不同。
    比較新舊法結果，以新法較有利於行為人，故依刑法第二條第一項前段規定，本
    件自應適用裁判時之法律即修正後刑法第四十一條第一項前段之規定，併此敘明
    。
三、被告丙○○雖供承借款予乙○○及甲○○並收取利息之事實，然否認係乘渠等急
    迫之際貸予金錢而收取與原本顯不相當之重利，辯稱乙○○及甲○○均有正當職
    業，渠等向其借款之時究竟是否有急迫之情形，非其所能知悉，乙○○於八十九
    年二月十四日第一次向其借款，簽發八張支票交付，金額共計二十一萬元，其中
    利息為三千零一十二元，於八十九年三月一日第二次向其借款，簽發三張支票交
    付，面額為八萬四千元，其中利息為一千二百九十八元，於八十九年三月八日第
    三次向其借款，簽發九張支票交付，面額共三十八萬五千元，其中利息為一萬零
    六百零八元，於八十九年三月二十八日第四次向其借款，簽發十一張支票交付，
    面額共三十七萬元，其中利息為五千八百三十六元，張惠映於四十二日之內向其
    陸續借款共一百零四萬九千元，利息僅二萬零七百五十四元；而甲○○也以簽發
    支票交付之方式陸續向其借款共十七次，總金額為三百二十六萬零三百六十四元
    ，利息按每一萬元二百四十元計算，本金加上利息總共三百二十九萬四千元，與
    甲○○所簽發交付之支票金額相符。
四、查被告丙○○之上開犯行，業據被害人乙○○及甲○○於警、偵訊中指訴詳盡，
    且有被害人所簽發之支票二十三張、本票五張、報紙廣告影本、萬通商業銀行票
    據代收紀錄簿等在卷可證。被告丙○○雖以前詞為辯，惟其稱總共借款予乙○○
    達一百零四萬九千元，總共借款予甲○○達三百二十六萬零三百六十四元，卻未
    能提出確實交付上開金額予乙○○及王惠捐之證據供本院參酌，其雖稱每次均以
    現金交付，然上開金額龐大，不可能係以現金交付，而其所提出之帳簿資料，亦
    無大筆金額支出之紀錄，足見其所稱借予張惠映、甲○○上開巨額金錢乃為不實
    。又張惠映、甲○○乃因經營生意上之急需，而向丙○○借貸應急，借款之金額
    應係整數不可能有如被告丙○○所言有三千七百十二元、四千三百九十二元、四
    千一百六十四元、九千元或三百四十六元零頭之情形，由此益見丙○○所言巨額
    借款予乙○○及甲○○，確屬不實，其貸予乙○○、甲○○之金額應如乙○○、
    甲○○所述。乙○○及甲○○乃因經營生意之急需，而向丙○○借貸應急，且其
    等僅向丙○○借得五十萬元及一百餘萬元，竟需簽發上開金額數倍之支票、本票
    交付丙○○作為擔保，顯見丙○○確係乘乙○○、甲○○急迫之際貸予金錢，而
    被告於檢察官偵查及警訊中已供稱收取之利息係以月息八分或每萬元月息一千元
    至一千五百元計算，該利率顯然超過民法所規定年息百分之二十甚多而顯不相當
    ，是丙○○乘他人急迫之際貸予金錢並取得與原本顯不相當之重利之事實，至為
    明確。被告丙○○辯稱非乘乙○○、甲○○急迫之際貸予金錢且其所取得之利息
    均係一般民間利息云云，不足採信。又被告既在報章上連續刊登貸款予他人之廣
    告，貸款予急需用錢之人並收取重利，自係以此為職業並以所獲之利益維持生活
    ，其以此為常業之事實足堪認定。
五、核被告丙○○所為，係犯刑法第三百四十五條之常業重利罪。爰審酌被告犯罪之
    動機、目的、手段、所生之危害及其品行、智識程度與犯罪後之態度等一切情狀
    ，量處有期徒刑八月。
六、依刑事訴訟法第二百九十九條第一項前段，刑法第五十六條、第一百七十一條第
    一項、第一百七十二條、第三百四十五條、第四十一條第一項前段，罰金罰鍰提
    高標準條例第一條前段、第二條，判決如主文。
中      華      民      國      九十一      年      一      月    九    日
                                        法  官      李添興
右正本證明與原本無異。
如不服本判決，應於送達後十日內向本院提出上訴狀（須附繕本），上訴於台灣高等
法院台中分院。
                                        書記官
中      華      民      國      九十一      年      一      月    九    日
